臺灣高等法院臺南分院民事判決
108年度上字第227號
上  訴  人  彭秀梅  
訴訟代理人  何永福律師
複 代 理人  吳奕麟律師
            許洋項律師
被 上 訴人  林育華  
            林淑楨  
            林采櫻  
共     同
訴訟代理人  蘇暄琦  
上列當事人間請求確認通行權事件，上訴人對於中華民國108年7
月8日臺灣嘉義地方法院第一審判決（107年度訴字第468號），
提起上訴，本院於109年11月19日言詞辯論終結，判決如下：
    主  文
原判決關於駁回上訴人後開第二、三項之訴，及該部分假執行之
聲請，暨訴訟費用（除確定部分外）之裁判均廢棄。
被上訴人等應容忍上訴人於通行權存在範圍內，在坐落嘉義市○○
○段○○○○○地號土地上如附圖一標示A部分、面積二二三平方公尺
土地上開設柏油道路，並不得為任何妨礙、禁止通行之行為。
被上訴人等應將坐落嘉義市○○○段○○○○○地號土地上如附圖二標示
甲、面積十六平方公尺之鐵骨造置物室，及標示ab、de、fg之鐵
柱圍籬，及同段○○○之○○地號土地上標示ah之鐵柱圍籬拆除。
第一、二審訴訟費用（除確定部分外），均由被上訴人等連帶負
擔。
本判決第二、三項部分，於上訴人以新臺幣捌拾玖萬壹仟元供擔
保後得假執行，但被上訴人等如以新臺幣貳佰陸拾柒萬零玖拾壹
元預供擔保，得免為假執行。
    事實及理由
壹、程序方面：
一、按不變更訴訟標的，而補充或更正事實上或法律上之陳述者
    ，非為訴之變更或追加；民事訴訟法第256條定有明文。查
    上訴人對被上訴人等所有坐落嘉義市○○○段00000地號土地（
    下稱系爭土地）如嘉義市地政事務所（下稱嘉義地政）於民
    國（下同）108年5月23日複丈成果圖（下稱附圖一）標示A
    部分土地、面積223平方公尺（下稱系爭通路），於原審原
    請求依履行兩造間契約之約定及基於誠實信用原則，請求確
    認其有通行權存在（此部分上訴人已勝訴確定在案），併請
    求被上訴人等應容忍就前揭通行權範圍內，在系爭通路上設
    置水泥、柏油道路，以供通行之用，並應拆除系爭通路上之
    鐵皮屋、鐵製圍籬等地上物。嗣上訴人就其敗訴部分（排除
    侵害通行權部分）不服，提起上訴，於本院補充或更正事實
    上或法律上之陳述，即1.請求被上訴人等應容忍其就前揭通
    行權範圍內，在如附圖一之系爭通路上設置柏油道路（不再
    主張設置水泥），且（補充加列）不得為任何妨礙、禁止通
    行之行為；2.被上訴人等應將足以影響系爭通路之具體情形
    如嘉義地政109年2月7日複丈成果圖（下稱附圖二）標示甲
    、面積16平方公尺之鐵骨造置物室，及標示ab、de、fg之鐵
    柱圍籬，及坐落同段000-00地號土地上標示ah之鐵柱圍籬（
    下稱系爭鐵製圍籬）拆除等情，核此並未變更訴訟標的，依
    前揭說明，非為上訴人為訴之變更或追加，先予敘明。
貳、實體方面：
一、上訴人主張：
  ㈠被上訴人等之被繼承人即訴外人林振亮於51年10月25日，將
    其所有坐落嘉義市○○○段00000地號土地、權利範圍73分之70
    出售與訴外人戴錦山、戴坤池，並約定「本買賣基地所建築
    房屋亦為出賣人另案出賣與買受人者，為確保各住戶出入方
    便計，出賣人願自○○街○○號北鄰通巷起至各住戶現有通路止
    永久保留拾台尺寬之通路（按即如附圖一所示系爭通路）使
    各住戶（包括房地承受人）通行」（下稱系爭約定）。嗣戴
    錦山、戴坤池、林振亮於62年3月1日，再將其等所有上開00
    0-0地號土地權利範圍分別為73分之35、73分之35、73分之3
    出售與上訴人，並使上訴人繼受系爭約定通行權。系爭通路
    自林振亮與戴錦山、戴坤池於51年間簽立上開買賣契約書時
    ，即一直作為供公眾通行之道路使用，其上更鋪設柏油路面
    。而被上訴人等於99年間繼承系爭土地所有權，應繼受林振
    亮之前揭義務，然被上訴人等不顧上訴人及鄰近住戶之通行
    權存在，竟在系爭通路上設置系爭鐵製圍籬及建造鐵皮屋，
    阻礙上訴人及鄰近住戶通行，上訴人爰依系爭約定通行權及
    誠實信用原則之法律關係，請求被上訴人等應將前揭如附圖
    二標示甲所示面積16平方公尺之鐵骨造置物室，及系爭鐵製
    圍籬拆除，並應容忍上訴人通行附圖一、及在通行權存在範
    圍內開設柏油道路以供通行，不得為任何妨礙、禁止通行之
    行為。
  ㈡至被上訴人等共同訴訟代理人蘇暄琦（下稱蘇暄琦）曾對上
    訴人提起偽造文書刑事案件，經臺灣嘉義地方檢察署（下稱
    嘉義地檢署）檢察官為不起訴處分，足徵上訴人所提系爭契
    約書與其記載內容均為真正。
  ㈢原審為上訴人敗訴部分之判決，尚有未洽；爰上訴聲明：1.
    原判決不利於上訴人部分廢棄；2.被上訴人等應容忍上訴人
    在通行權範圍內，在附圖一系爭通路上開設柏油道路，被上
    訴人等並不得為任何妨礙、禁止通行之行為；3.被上訴人等
    應將如附圖二標示甲、面積16平方公尺之鐵骨造置物室，及
    系爭鐵製圍籬拆除。4.上訴人願供擔保，請准宣告假執行。
二、被上訴人抗辯以：
  ㈠上訴人主張系爭土地原係被上訴人之父林振亮所有，然林振
    亮於81年間死亡，系爭土地旋由林振亮之配偶林王雪花與其
    子林政瑞、林秉賢繼承。嗣林政瑞於94年11月間死亡，其遺
    產由其母林王雪花及兄弟姐妹即訴外人林秉賢與被上訴人林
    淑楨、林采櫻、林育華等人繼承。其後林王雪花、林秉賢又
    分別於99年3月間、106年12月間死亡，故由被上訴人等繼承
    系爭通路之土地所有權。
　㈡被上訴人等於105年11月初欲修繕系爭通路旁嚴重傾頹滲漏之
    房屋以免鄰近住戶受傷，而在系爭通路上架設圍籬，卻遭上
    訴人及其他鄰近住戶主張通行權，認被上訴人等無權阻止其
    等通行。
　㈢林振亮生前即向上訴人及鄰近住戶表示，嘉義市○○○段000○00
    0○000地號等土地上房屋住戶已有更大更便捷對外聯絡道路
    （即嘉義市文化路、文化路地下道、文華路及文化路000巷
    道路等）可供通行，其欲收回經上訴人使用借貸系爭通路之
    土地，惟上訴人及鄰近住戶等拒絕；又上訴人既另有可對外
    聯絡通行之道路，不符民法第787條第1項規定之袋地，其要
    求被上訴人應容忍其使用系爭通路，於法無據。上訴人復堅
    持要被上訴人等容忍其非必要之系爭通路，且要求通行範圍
    內拆除障礙物，並無理由。
  ㈣依上，答辯聲明：上訴駁回（被上訴人等就其敗訴部分之確
    認系爭約定通行權存在，並未上訴，該部分已確定在案） 
    。
三、兩造不爭執之事實（見本院卷二第27頁）：
  ㈠被繼承人即訴外人林振亮於51年10月25日，將其所有坐落嘉
    義市○○○段00000地號土地、權利範圍73分之70出售與訴外人
    戴錦山、戴坤池。
  ㈡戴錦山、戴坤池、林振亮於62年3月1日，再將其等所有上開0
    00-0地號土地權利範圍分別為73分之35、73分之35、73分之
    3出售與上訴人。
  ㈢被上訴人等之共同訴訟代理人蘇暄琦以上訴人偽造本件契約
    文書提起刑事告訴，經嘉義地檢署於108年6月4日以108年度
    偵字第4367號（下稱前揭偵查案件）為不起訴處分在案。
四、兩造爭執之事項：
  ㈠上訴人依通行權之約定，主張被上訴人等於系爭土地上有容
    忍上訴人舖設柏油道路之義務、被上訴人等並應拆除妨害通
    行之鐵皮屋、系爭鐵製圍籬且不得為妨害之行為，是否有理
    由？
　㈡被上訴人不拆除000-00地號土地上之鐵製圍籬，是否有違反
    誠信原則？ 　
五、得心證之理由：
  ㈠按權利之行使，不得違反公共利益，或以損害他人為主要目
    的。行使權利，履行義務，應依誠實及信用方法，民法第14
    8條定有明文。復按所謂誠實信用之原則，係在具體的權利
    義務之關係，依正義公平之方法，確定並實現權利之內容，
    避免當事人間犧牲他方利益以圖利自己，自應以權利人及義
    務人雙方利益為衡量依據，並應考察權利義務之社會上作用
    ，於具體事實妥善運用之方法（最高法院86年台再字第64號
    裁判參照）。所謂誠信原則，係指一切法律關係，應各就其
    具體的情形，依正義衡平之理念加以調整，而求其妥適正當
    （最高法院91年度台上字第754號判決參照）。又按民法第1
    48條規定，權利之行使，不得違反公共利益，或以損害他人
    為主要目的。行使權利，履行義務，應依誠實及信用方法。
    該所稱權利之行使是否以損害他人為主要目的，應就權利人
    因權利行使所能取得之利益，與他人及國家社會因其權利行
    使所受之損失，比較衡量以定之。倘其權利之行使，自己所
    得利益極少而他人及國家社會所受之損失甚大者，非不得視
    為以損害他人為主要目的，此乃權利社會化之基本內涵所必
    然之解釋（最高法院96年台上字第1526號民事裁判參照）。
    按民法第199條第1項規定：基於債之關係，債權人得向債務
    人請求給付。故債之核心在於給付，而給付義務，可分為主
    給付義務及從給付義務。此外，債之關係，尚可能發生當事
    人間之附隨義務。主給付義務，係指基於債之關係所固有、
    必備，並能決定債之關係類型之基本義務，從給付義務係指
    為準備、確定、支持及完全履行主給付義務之具有本身目的
    之義務，附隨義務則非給付義務，係指債務人有使債權人之
    給付利益獲得最大滿足，並保護債權人之人身或其他財產法
    益不會因債務之履行而受損害之義務（最高法院101年度台
    上字第2098號判決參照）。
　㈡上訴人主張：被上訴人等之被繼承人林振亮於51年10月25日
    ，將其所有坐落嘉義市○○○段00000地號土地、權利範圍73分
    之70出售與戴錦山、戴坤池，嗣戴錦山、戴坤池、林振亮於
    62年3月1日，再將其等所有上開000-0地號土地權利範圍分
    別為73分之35、73分之35、73分之3出售與上訴人，並使上
    訴人繼受通行權，已經原審判決確認系爭約定通行權存在等
    語 ，有土地登記第二類謄本、地籍圖謄本、土地建築改良
    物買賣契約書（下稱系爭買賣契約）、地籍圖影本（見原審
    卷一第17-25、31頁）及土地登記第一類謄本、繼承系統表
    、戶籍謄本影本（見原審卷一第51至68頁）等在卷可證，核
    無不合，自堪信為真實。被上訴人等雖抗辯：上訴人所提系
    爭買賣契約之其他事項約定欄所載筆跡，顯非林振亮等所書
    寫，亦未蓋林振亮之私章，且與系爭買賣契約戴錦山等4人
    所簽筆跡不同，故系爭約定通行權有可能係事後由他人偽填
    云云。然查，主張私文書遭偽造、變造者，應就其所主張遭
    偽造、變造之事實，負舉證之責任。被上訴人等已對原審認
    定系爭通行權存在，並未表示不服，且對系爭買賣契約書之
    製作名義人出賣人林振亮、買受人等簽名或印文真正並不爭
    執（見原審卷一第294頁）；僅否認其中關於其他事項約定
    欄內文字暨內容（按即系爭約定）之真正（見原審卷一第25
    、200至201頁）；則應推定系爭買賣契約為真正。雖蘇暄琦
    曾以前揭事由對上訴人提出偽造文書等刑事告訴，經嘉義地
    檢署檢察官為前揭偵查案件不起訴處分（見原審卷二第105
    至108頁），雖蘇暄琦不服，聲請再議，亦經臺灣高等檢察
    署臺南檢察分署處分書駁回在案，有本院調閱前揭偵查案件
    暨處分書附卷可稽（見前揭偵查案件卷第11-13頁）；此外
    ，被上訴人等所提證據，尚無法證明系爭約定所載內容，遭
    偽造、變造之事實，則被上訴人等此之抗辯，自不足採。
  ㈢證人彭秀梅（按即上訴人）已就系爭買賣契約之通行權存在
    事實經過，具結後證稱：系爭土地當初是其向林振亮購買房
    屋，要求土地讓我通行，有系爭約定永久通行，61年購買系
    爭房地，共新臺幣（下同）76,000元，現在仍有需要使用系
    爭通路，因為走那邊比較順、且安全，因走後面車禍很多，
    也很危險。購買系爭買賣契約之房地時，契約備註欄上有記
    載永久通行，不是借我使用，如果不能通行系爭土地，是不
    會購買該房子，系爭買賣契約書是戴俗美交給我，我看完契
    約書確實有寫路權，我才跟他們買房子，戴俗美交給我權狀
    ，我去辦買賣手續後，土地部分我拿去林振亮家蓋章，我告
    訴林振亮系爭土地要讓我通行，林振亮說向我買房子本來就
    要讓你們通行。現在雖有其他道路可以通行，我走系爭土地
    那一條路比較安全，因為我已經走50幾年了，我拿契約書去
    林振亮家蓋章時，有拿當初戴俗美交給我的契約書讓林振亮
    閱覽，當時我拿系爭土地、房屋的契約書去給林振亮蓋章，
    我要求要我的房子永久通行，還要給大家通行，因為契約書
    裡面有記載，不是只有給我通行；林振亮他蓋完章之後，我
    再去地政事務所辦理。林振亮賣給戴俗美，就有講要給通行
    。戴俗美賣給我時，我要求林振亮要給我通行，戴俗美與林
    振亮都有同意，才會蓋章，契約書中其他約定事項（按即系
    爭約定），是我買的時候就寫在上面，我不知道是誰寫的；
    當時不是實價購買，土地價格1,438元是報給地政的等語（
    見本院卷一第492-495頁）。核與證人劉麗櫻於原審具結後
    證述之情節（即被上訴人等之被繼承人生前有同意系爭通路
    要供嘉義市○○○段00000地號土地之買受人與鄰近住戶通行，
    而且是永久供通行）等語（見原審卷一第364-365頁），大
    致相符，被上訴人等就上訴人前揭證言表示無意見，上訴人
    之主張，自堪信為真實。
  ㈣又被上訴人等雖抗辯：如借用人於契約關係存續中死亡，因
    喪失契約主體適格，依法貸與人得終止契約，契約關係因而
    消滅；又如不能依借貸之目的定期期限者，民法第470條第2
    項亦規定貸與人得隨時請求返還借用物；若貸與人因不可預
    知之情事，自己需借用物時，民法第472條第1款亦規定貸與
    人得終止契約云云，殆屬誤會；且依前揭證言，上訴人係因
    有系爭通路便利通行及安全，始購買該房屋，衡情系爭買賣
    契約中有關其他事項約定欄內所載之系爭約定，屬關於契約
    之主給付義務，即基於債之關係所固有、必備，並能決定債
    之關係類型之基本義務，並非使用借貸契約性質或袋地通行
    權之性質，應可認定，被上訴人等前揭抗辯，尚無可採為有
    利於其之認定。
  ㈤又按兩造間既依系爭買賣契約之約定，系爭通路供上訴人購
    買建物通行之用，使上訴人建物得保持有適當之通行，充分
    發揮其經濟效用，縱系爭土地嗣輾轉成為被上訴人等所有，
    被上訴人等為林振亮之繼承人，承受出賣人林振亮之系爭買
    賣契約義務，自亦負有將系爭通路續供通行之義務，依前揭
    說明，此亦係近代民法權利社會化，債權物權化發展之趨勢
    ，並為我國司法實務上所是認類推之法理（最高法院91年度
    台上字第1919號判決參照）。是被上訴人等辯稱：兩造之前
    手林振亮與戴吉所簽立之土地建物買賣契約書，僅具有債權
    效力，依債權效力僅及於契約當事人，不能對拘束契約以外
    之第三人，則上訴人不得主張被上訴人等須受該約定之拘束
    ，並應容忍上訴人於系爭地號鋪設柏油暨排除侵害，以供通
    行等云云，殆有誤會，不足採為有利被上訴人等之認定。從
    而，被上訴人等於系爭通路上設置如附圖二內標示甲、面積
    16平方公尺之鐵骨造置物室、標示所示ab、de、fg之鐵柱圍
    籬，及在坐落同段000-00地號土地上設置系爭鐵製圍籬，已
    足以影響上訴人系爭通路之通行等情，業經本院至現場履勘
    屬實，有附圖一、附圖二、本院勘驗筆錄、現場略圖及相片
    等在卷可憑（見本院卷第41、101-127頁）。是上訴人依系
    爭契約通行權之約定及基於誠實信用原則之法律關係，並類
    推民法第788條規定（有通行權人於必要時，得開設道路）
    ，請求被上訴人等應將坐落系爭土地上如附圖二標示甲、面
    積16平方公尺之鐵骨造置物室，及系爭鐵製圍籬拆除（包括
    被上訴人等設置，足以影響上訴人通行之坐落同段000-00地
    號土地上標示所示ah部分之鐵柱圍籬），並應容忍上訴人通
    行權存在範圍內，於附圖一所示系爭通路上開設柏油道路，
    並不得為任何妨礙、禁止通行之行為，洵屬有據。
六、綜上所述，上訴人依系爭買賣契約之約定通行權及基於誠實
    信用原則之法律關係，請求被上訴人等應將如附圖二標示甲
    所示面積16平方公尺之鐵骨造置物室，及系爭鐵製圍籬均予
    拆除，並應容忍上訴人通行權存在範圍內，於附圖一所示系
    爭通路上開設柏油道路，且不得為任何妨礙、禁止通行，以
    供通行之用；均屬正當，應予准許。原審為上訴人此部分敗
    訴之判決，尚有未洽，上訴論旨指摘原判決此部分不當，求
    予廢棄改判，為有理由，爰由本院就此部分廢棄改判如主文
    第2、3項所示。又兩造陳明願供擔保宣告准、免假執行，經
    核均無不合，爰分別酌定相當擔保金額，併准許之。
七、本件事證已明，兩造其餘之攻擊或防禦及舉證，核與本判決
    之結果不生影響，爰毋庸逐一論列，附此敘明。被上訴人等
    雖於本院審理中聲請將系爭約定部分筆跡送請鑑定真偽，惟
    被上訴人等並未提出其被繼承人林振亮所持有系爭買賣契約
    之原本，以供比對；又系爭通路如確有可否通行之爭議問題
    ，林振亮豈可能任人行走30多年而未出面主張系爭買賣契約
    暨系爭約定之真偽？被上訴人等於105年始禁止上訴人通行
    ，而要求為前揭真偽筆跡之鑑定，已無必要，合併說明。
八、據上論結，本件上訴為有理由，依民事訴訟法第450條、第8
    5條第2項、第463條、第390條第2項、第392條第2項，判決
    如主文。
中　　華　　民　　國　　109 　年　　 12 　月　  17　　日
                  民事第三庭  審判長法  官  張世展

                                    法  官  黃佩韻

                                    法  官  莊俊華
上為正本係照原本作成。
被上訴人如不服本判決，應於收受送達後20日內向本院提出上訴
書狀，其未表明上訴理由者，應於提出上訴後20日內向本院補提
出理由書狀（均須按他造當事人之人數附繕本），上訴時應提出
委任律師或具有律師資格之人之委任狀；委任有律師資格者，另
應附具律師資格證書及釋明委任人與受任人有民事訴訟法第466
條之1第1項但書或第2項（詳附註）所定關係之釋明文書影本。
如委任律師提起上訴者，應一併繳納上訴審裁判費。
上訴人不得上訴。
中　　華　　民　　國　　109 　年　　12　　月　　17　　日

                                    書記官  劉素玲

【附註】
民事訴訟法第466條之1：
⑴對於第二審判決上訴，上訴人應委任律師為訴訟代理人。但上
  訴人或其法定代理人具有律師資格者，不在此限。
⑵上訴人之配偶、三親等內之血親、二親等內之姻親，或上訴人
  為法人、中央或地方機關時，其所屬專任人員具有律師資格並
  經法院認為適當者，亦得為第三審訴訟代理人。
民事訴訟法第466條之2第1項：
  上訴人無資力委任訴訟代理人者，得依訴訟救助之規定，聲請
  第三審法院為之選任律師為其訴訟代理人。